ACORDAO-COMPLETO-2487738

ACÓRDÃO 18372/2021 ATA 38/2021 - SEGUNDA CÂMARA

VISTOS, relatados e discutidos estes autos de Tomada de Contas Especial instaurada pelo Ministério do Turismo (MTur) , em desfavor do Sr. Caio Augusto Siqueira de Abreu Ribeiro, então prefeito do município de Ipueiras/TO, em razão da impugnação de despesas por irregularidades na execução física e financeira do Convênio 766/2009 (Siconv 704230) ,
ACORDAM os Ministros do Tribunal de Contas da União, reunidos em Sessão de 2ª Câmara, ante as razões expostas pelo Relator, em:
9.1. julgar irregulares, nos termos dos arts. 1º, inciso I, 16, inciso III, alínea "c", da Lei 8.443/1992, c/c os arts. 19 e 23, inciso III, da mesma Lei, as contas do Sr. Caio Augusto Siqueira de Abreu Ribeiro, ex-prefeito de Ipueiras-TO, condenando-o ao pagamento da importância a seguir especificada, atualizada monetariamente e acrescida dos juros de mora, calculada a partir da data discriminada até a data da efetiva quitação do débito, fixando-lhe o prazo de quinze dias, para que comprove, perante o Tribunal, o recolhimento da referida quantia aos cofres do Tesouro Nacional, nos termos do art. 23, inciso III, alínea "a", da citada lei, c/c o art. 214, inciso III, alínea "a", do Regimento Interno do TCU. 
	VALOR ORIGINAL (R$) 
	DATA DA OCORRÊNCIA

	200.000,00
	31/8/2009

9.2. aplicar ao Sr. Caio Augusto Siqueira de Abreu Ribeiro a multa prevista no art. 57 da Lei 8.443/1992 c/c o art. 267 do Regimento Interno, no valor de R$ 30.000,00 (trinta mil reais) , com a fixação do prazo de quinze dias, a contar das notificação, para comprovar, perante o Tribunal (art. 214, inciso III, alínea "a", do Regimento Interno) , o recolhimento da dívida aos cofres do Tesouro Nacional, atualizada monetariamente desde a data deste acórdão até a do efetivo recolhimento, se paga após o vencimento, na forma da legislação em vigor;
9.3. autorizar, desde logo, a cobrança judicial das dívidas, caso não atendidas as notificações, na forma do disposto no art. 28, inciso II, da Lei 8.443/1992;
9.4. autorizar também, desde logo, se requerido, com fundamento no art. 26, da Lei 8.443, de 1992, c/c o art. 217, §§ 1º e 2º do Regimento Interno do TCU, o parcelamento da dívida em até 36 parcelas, incidindo, sobre cada parcela, corrigida monetariamente, os correspondentes acréscimos legais, fixando-lhe o prazo de quinze dias, a contar do recebimento da notificação, para comprovar, perante o Tribunal, o recolhimento da primeira parcela, e de trinta dias, a contar da parcela anterior, para comprovar os recolhimentos das demais parcelas, devendo incidir, sobre cada valor mensal, atualizado monetariamente, os juros de mora devidos, no caso do débito, na forma prevista na legislação em vigor, alertando o responsável de que a falta de comprovação do recolhimento de qualquer parcela importará o vencimento antecipado do saldo devedor, nos termos do § 2º do art. 217 do Regimento Interno deste Tribunal; 
9.5. enviar cópia deste Acórdão à Procuradoria da República no Estado de Tocantins, nos termos do § 3º do art. 16 da Lei 8.443/1992, c/c o § 7º do art. 209 do Regimento Interno do TCU, para adoção das medidas cabíveis.
9.6. enviar cópia deste Acórdão ao Ministério do Turismo e aos responsáveis, para ciência, informando que a presente deliberação, acompanhada do Relatório e do Voto que a fundamentam, está disponível para a consulta no endereço www.tcu.gov.br/acordaos, além de esclarecer que, caso requerido, o TCU poderá fornecer sem custos as correspondentes cópias, de forma impressa;
9.7. informar à Procuradoria da República no Estado de Tocantins, que a presente deliberação, acompanhada do Relatório e do Voto que a fundamentam, está disponível para consulta no endereço www.tcu.gov.br/acordaos, além de esclarecer que, caso requerido, o TCU poderá fornecer sem custos as correspondentes cópias, de forma impressa; e
9.8. informar à Procuradoria da República no Estado de Tocantins, nos termos do parágrafo único do art. 62 da Resolução TCU 259/2014, os procuradores e membros do Ministério Público credenciados nesta Corte podem acessar os presentes autos de forma eletrônica e automática, ressalvados apenas os casos de eventuais peças classificadas como sigilosas, as quais requerem solicitação formal.

Tomada de contas especial instaurada pelo Ministério do Turismo (MTur), em desfavor do Sr. Caio Augusto Siqueira de Abreu Ribeiro, então prefeito do município de Ipueiras/TO, em razão da impugnação parcial de despesas por irregularidades na execução física e financeira do Convênio 766/2009 (Siconv 704230).

Segunda Câmara

Município de Ipueiras - TO.

3. Interessados/Responsáveis:
3.1. Interessado: Ministério do Turismo (05.457.283/0001-19).
3.2. Responsável: Caio Augusto Siqueira de Abreu Ribeiro (XXX.849.361-XX).

13.1. Ministros presentes: Bruno Dantas (Presidente), Augusto Nardes (Relator), Aroldo Cedraz e Raimundo Carreiro.
13.2. Ministro-Substituto presente: André Luís de Carvalho.

AUGUSTO NARDES

Adoto como relatório a instrução de mérito elaborada no âmbito da Secretaria de Controle Externo de Tomada de Contas Especial - SecexTCE (peça 27) , acolhida pelo corpo dirigente da unidade técnica (peças 28 e 29) , que contou com a anuência do Ministério Público junto a este Tribunal (peça 30) :
"INTRODUÇÃO
Cuidam os autos de tomada de contas especial instaurada pelo Ministério do Turismo (MTur) , em desfavor do Sr. Caio Augusto Siqueira de Abreu Ribeiro, então prefeito do município de Ipueiras/TO, em razão da impugnação parcial de despesas por irregularidades na execução física e financeira do Convênio 766/2009 (Siconv 704230) .
HISTÓRICO 	
O convênio foi celebrado, em 24/7/2009, com o objeto de apoiar o evento intitulado 'Carnaval nas Praias de Ipueiras', previsto para ser realizado no período de 24/7 a 2/8/2009 (peça 1, p. 8 e 22-39) . A vigência, prorrogada por apostilamento, foi estipulada de 24/7/2009 a 15/10/2009 (peça 1, p. 28; 40; 43) .
Os recursos necessários à consecução do objeto pactuado foram da ordem de R$ 210.000,00, sendo R$ 200.000,00 à conta do concedente e R$ 10.000,00 de contrapartida da convenente, liberados por intermédio da Ordem Bancária 2009OB801186, de 31/8/2009 (peça 1, p. 42) , após o período previsto para evento. 
O Relatório do Tomador de Contas Especial 117/2016 trouxe a informação de que não houve fiscalização in loco do convênio, e concluiu pela ocorrência de dano ao erário, correspondente à 77% dos recursos federais repassados (R$ 153.809,52, em valor original) , em virtude da impugnação parcial das despesas, decorrente da irregularidade na execução física e financeira do objeto. A responsabilidade foi atribuída ao Sr. Caio Augusto Siqueira de Abreu Ribeiro, então prefeito do município, uma vez signatário da avença e responsável pela realização das despesas com os recursos federais (peça 1, p. 132-136) .
A CGU, por meio do Relatório de Auditoria 1168/2016, atestou a presença dos elementos e requisitos normativos para o prosseguimento do feito e concluiu que o Sr. Caio Augusto Siqueira de Abreu Ribeiro encontra em débito com a Fazenda Nacional. Quanto à quantificação do dano ao erário, em que pese tenha dado prosseguimento ao processo com o montante apurado pelo órgão instaurador das Contas, fez a ressalva de que o seu entendimento é que deveria corresponder à integralidade dos recursos federais repassados no âmbito do convênio, uma vez que não se comprovou a execução do objeto (peça 1, p. 148-150) .
Com base nas conclusões daquele relatório de auditoria, a CGU exarou o Certificado de Auditoria e o Parecer do Dirigente do Órgão de Controle Interno (peça 1, p. 151-152) , conclusivos pela irregularidade das contas dos responsáveis, constando, ainda, dos autos o Pronunciamento Ministerial (peça 1, p. 156) em que o Ministro de Estado do Turismo declara haver tomado conhecimento das conclusões contidas nas peças aludidas.
A Secex/GO promoveu a citação do Sr. Caio Augusto Siqueira de Abreu Ribeiro para que apresentasse as alegações de defesa ou recolhesse aos cofres públicos a importância de R$ 200.000,00, atualizada monetariamente a partir de 31/8/2009, nos seguintes termos:
I) 	promover a citação do Sr. Caio Augusto Siqueira de Abreu Ribeiro (CPF XXX.849.361-XX) , na condição de então Prefeito Municipal de Ipueiras/TO, com fundamento nos arts. 10, § 1º, e 12, incisos I e II, da Lei 8.443/1992 c/c o art. 202, incisos I e II, do RI/TCU, para que, no prazo de quinze dias, apresente alegações de defesa e/ou recolha aos cofres do Tesouro Nacional a quantia de R$ 200.000,00, atualizada monetariamente a partir de 31/8/2009, até o efetivo recolhimento, abatendo-se na oportunidade a quantia eventualmente ressarcida, na forma da legislação em vigor, em decorrência das ocorrências indicadas a seguir em relação ao Convênio 766/2009 (Siconv 704230) , celebrado entre o Ministério do Turismo e o município para a realização do evento 'Carnaval nas Praias de Ipueiras':
	Ocorrências:	 
	1) não comprovação da correta e regular aplicação dos recursos provenientes do convênio, uma vez que a documentação apresentada como prestação de contas não revela a realização efetiva dos itens pactuados e não demonstra o nexo entre os recursos federais transferidos e as despesas apresentadas na execução do objeto, o que implica no descumprimento do parágrafo único do art. 70 da Constituição Federal, bem assim do disposto no art. 93 do Decreto-Lei 200/1967, c/c o art. 66 do Decreto 93.872/1986, além da cláusula décima terceira do respectivo termo de convênio;
	2) irregularidade no processo de contratação da empresa WC Eventos Ltda. (CNPJ 10.685.263/0001-35) , mediante Pregão 2/2009, para executar o objeto do convênio, pois os indícios relacionados adiante apontam que tudo se operou apenas no campo da formalidade, em desrespeito aos princípios constitucionais da impessoalidade, moralidade e economicidade, bem como em infringência ao art. 49 da Portaria Interministerial MP/MF/MCT 127/2008: 
 os valores cotados e contratados são exatamente iguais aos valores constantes do plano de trabalho apresentado pelo município ao MTur, e a empresa foi a única que apresentou proposta; 
 a contratação foi realizada dois dias antes da assinatura do convênio, podendo-se inferir já se sabia, quando da celebração do convênio, que o evento ocorreria, com ou sem a participação do financiamento da União;
 a contratação da empresa ocorreu dois dias antes do início da realização do evento, não sendo razoável supor que houvesse condições para prestar a contento e de forma tempestiva a prestação de serviço contratada, se não soubesse de antemão que iria ser contratada;
 as atrações artísticas, item de maior custo que representam mais de 50% do valor do convênio, não foram devidamente detalhadas, seja no contrato com a empresa, seja no plano de trabalho do convênio, ou seja, não se sabia quais seriam as atrações artísticas a se apresentarem no evento;
Após algumas tentativas de localização (peças 7-10) , o ofício de citação foi recebido no endereço do responsável em 26/9/2018 (peças 13-14) .
Na peça 16, consta procuração juntada aos autos outorgando poderes ao advogado Renan Albernaz de Souza (OAB/TO 5365) . Este procurador solicitou, em seguida, vistas aos autos (peça 17) , tendo sido atendido por esta unidade técnica com a remessa, em 23/11/2018, de cópia integral do processo (peças 18-19) .
Apesar de o responsável e seu procurador terem tomado ciência da citação, não se manifestaram quanto às irregularidades verificadas. Operam-se, portanto, os efeitos da revelia, dando-se prosseguimento ao processo, nos termos do art. 12, § 3º, da Lei 8.443/1992.
Dessa forma, a instrução de peça 20, corroborada pela manifestação de peça 21, sugeriu o julgamento das contas como irregulares e a condenação do responsável em débito, culminando com a aplicação da multa prevista no art. 57 da Lei nº 8.443/1992.
Contudo, estando os autos no MP/TCU, sobreveio a apresentação de defesa intempestiva (peça 22) . Com isso, o MP/TCU considerando a busca da verdade material entendeu que, antes de se manifestar nos autos, os elementos trazidos pelo responsável deveriam ser analisados pela unidade técnica.
EXAME TÉCNICO
Alegações de defesa do Sr. Caio Augusto Siqueira de Abreu Ribeiro (peça 22) : 
13.1.	Inicialmente, a Nota Técnica de Reanalise 0283/2011, aprovou em parte, e ao final, concluiu no sentido que foram alcançados os objetivos do mencionado convênio, entretanto, perante o TCU, os auditores responsáveis pela análise da presente TCE, emitiram parecer pela não comprovação da correta e regular aplicação dos recursos proveniente do convênio, objeto da discussão.
13.2.	Em sequência, defendeu a prescrição para instauração da TCE, uma vez que o convênio foi firmado em 24/7/2009 e o processo apenas teve início em 23/3/2017, quase uma década após o ocorrido, o que leva a prejuízo ao exercício da defesa.
13.3.	Defendeu que a presente TCE é totalmente ilógica, pois o Tribunal está buscando a apresentação de documentos não exigíveis no termo de convênio, tendo sido apresentação a documentação necessária a comprovação do cumprimento do objeto.
13.4.	Frisou que (peça 22, p. 9-10) :
Tal situação, de per se, já é indicativo no sentido de há prejuízo ao contraditório e ampla defesa, na medida em que OS NOVOS DOCUMENTOS EXIGIDOS são de impossível obtenção, já que: i) não exigíveis quando da celebração do termo de convênio; ii) pelo decurso injustificado de tempo entre a instauração da medida e o encaminhamento deste processo a este Tribunal. 
Isto porque, exigir que o gestor tenha em mãos documentos tão antigos, que inclusive já foram apresentados na época, é um completo absurdo. Há de se levar em consideração ainda, que todo o procedimento de arquivamento de tais documentos mudou, afinal, falamos de atraso de uma década no julgamento definitivo das presentes contas.
 (...) 
Assim, consideram-se as contas iliquidáveis, ordenando seu trancamento e o consequente arquivamento dos autos, em razão da impossibilidade de êxito na obtenção de elementos essenciais à comprovação dos recursos no objeto conveniado, à vista do longo tempo decorrido entre a ocorrência dos fatos e a instauração de TCE.
13.5.	Ressaltou que inexiste forma prescrita em lei que estabeleça como e o que se deve constar em documentos que compõem a prestação de contas de convênio.
13.6.	Defendeu que se deve levar em conta o princípio da proporcionalidade, sabendo que o gestor cumpriu todas as exigências estabelecidas (fotos, relatórios, nota fiscal, comprovantes, declarações, expedientes, o que corroboram a execução dos serviços bem como a lisura do processo) e a existência de falhas meramente formais não implicam na inexecução do contrato, vez que esse foi cumprido em sua integralidade.
13.7.	Enfatizou a importância da nota fiscal atestada pelo servidor competente para a comprovação da prestação de um serviço ou da entrega de um produto, não sendo necessário nada além. 
13.8.	Relatou que foi utilizada a cotação junto ao mercado, conforme aceita pelo TCU, de forma que o fato dos valores cotados e contratados serem iguais aos valores constantes no plano de trabalho apresentado pelo município ao MTur, não macula em nada a contratação da empresa. Assim, citou (peça 22, p. 28) :
Os valores são os mesmos, pois a empresa apresentou a proposta dentro do estimado, na sua totalidade, os preços de mercado foram respeitados, não havendo qualquer indício de superfaturamento. 
Em nenhum momento, a presente TCE demonstra que os valores são superfaturados ou qualquer irregularidade no certame. 
Ademais, os valores do convenio e do contrato são os mesmos, pois a empresa foi a única a participar do certame, bem como a se apresentar e oferecer proposta.
13.9.	Quanto à contratação dos artistas, mencionou que os valores não ultrapassaram as médias de cachês destes artistas.
13.10.	Por fim, requereu que (peça 22, p. 31) :
seja reconhecida a preliminar de INVIABILIDADE DO JULGAMENTO, tendo em vista o julgamento extemporâneo da matéria, determinando-se o imediato trancamento das contas e o consequente arquivamento das contas. 
Sejam reconhecidas as demais preliminares aqui aventadas, com o devido acolhimento das contas, uma vez que restou amplamente comprovado o integral cumprimento do objeto em discussão. 
Ademais, tendo em vista as demais razões de mérito e documentos aqui apresentados, bem como, considerando a boa fé na execução dos recursos oriundos do convênio citado, REQUER seja julgada procedentes as justificativas e ao final seja considerada APROVADA a prestação de contas em comento.
Análise:
14.1.	Inicialmente, ao contrário do que expôs a defesa a Nota Técnica de Reanalise 283/2011 (peça 1, p. 97-101) não concluiu pelo alcance dos objetivos do convênio, e sim pela aprovação parcial da execução física, com inúmeras ressalvas técnicas, como a ausência de comprovação da execução dos seguintes itens: banheiros químicos, telão e projetor, apresentações artísticas (nacionais e regionais) , serviços (coordenação-geral, equipe de apoio, seguranças e fotografia/filmagem) e divulgação por carro de som. O montante apurado desses itens não comprovados foi de R$ 161.500,00.
14.2.	Quanto à alegação de prescrição para instauração da TCE, temos que:
14.2.1.	O Supremo Tribunal Federal - STF, no Recurso Extraordinário - RE 636.886, fixou a tese, com repercussão geral reconhecida, de que 'é prescritível a pretensão de ressarcimento ao erário fundada em decisão de Tribunal de Contas' (Tema 899) . Em que pese o questionamento acerca da abrangência da tese ali firmada, no sentido de que se circunscreveria apenas ao processo de execução da condenação imposta pelo TCU (ou seja, inaplicável à pretensão de ressarcimento exercida no processo 'conhecimento' da TCE) , verifica-se que o STF, por meio de decisões prolatadas pelas suas duas turmas, tem decidido de forma reiterada que se aplica o prazo prescricional de 5 anos previsto na Lei 9.873/1999 às pretensões sancionatória e ressarcitória a cargo do Tribunal de Contas da União. 
14.2.2.	Seja por aplicação direta ou por analogia, a orientação sufragada é no sentido de que o prazo de 5 anos é compatível com a tese de que a ação e a execução prescrevem no mesmo prazo (Súmula 150 do STF) , bem como com o fato de que a Lei 9.873/1999 - que regulamenta o exercício de ação punitiva pela Administração Pública Federal, direta e indireta - regeria integralmente a prescrição no âmbito do TCU. Quanto a este último aspecto, o Ministro Luís Roberto Barroso, no voto exarado no julgamento do MS 32.201, embora tenha advertido que a atuação do TCU, em sua acepção clássica, não se qualifica como exercício do poder de polícia, ressaltou que a Lei 9.873/1999 assumiria vocação regulatória geral da prescrição do exercício da competência sancionadora da Administração Pública, sendo sua disciplina aplicável a qualquer ação punitiva da Administração Pública Federal, exceto àquelas esferas em que exista regulamentação específica. Ademais, em virtude da autonomia científica do Direito Administrativo, não haveria razão plausível para suprimir a omissão da Lei Orgânica do Tribunal de Contas da União, no tocante ao estabelecimento de um prazo prescricional próprio, valendo-se das normas de direito civil, e não das de direito administrativo.
14.2.3.	Eis algumas ementas que evidenciam o entendimento predominante do STF:
Ementa: AGRAVO REGIMENTAL EM MANDADO DE SEGURANÇA. TOMADA DE CONTAS ESPECIAL. TRIBUNAL DE CONTAS DA UNIÃO. CONDENAÇÃO A RESSARCIMENTO AO ERÁRIO. PRESCRIÇÃO. MARCO INTERRUPTIVO. ART. 2°, II, DA LEI 9.873/1999. ATO INEQUÍVOCO DE APURAÇÃO DO FATO. DISCUSSÃO. DIREITO LÍQUIDO E CERTO. DEMONSTRAÇÃO. INOCORRÊNCIA. SUBSISTÊNCIA DA DECISÃO AGRAVADA. AGRAVO A QUE SE NEGA PROVIMENTO. I - As razões do agravo regimental são inaptas para desconstituir os fundamentos da decisão agravada, que, por isso, se mantêm hígidos. II - Aplicando-se a regulamentação da Lei 9.873/1999 ao caso concreto, observa-se que a pretensão sancionatória do TCU, em relação aos atos praticados pelo impetrante, levando-se em consideração a ocorrência de 5 causas interruptivas da prescrição, não teria sido fulminada pelo decurso do tempo. III - A pretensão do recorrente, fundada na discussão sobre os fatos apontados como marcos interruptivos da prescrição da pretensão punitiva da Administração Pública, refoge aos estreitos limites do mandamus, ante a ausência de liquidez e certeza do direito pleiteado. IV - Agravo regimental a que se nega provimento. MS 36067 ED-AgR. Órgão julgador: Segunda Turma. Relator (a) : Min. RICARDO LEWANDOWSKI. Julgamento: 18/10/2019
Ementa: AGRAVO REGIMENTAL EM RECLAMAÇÃO. TRIBUNAL DE CONTAS DA UNIÃO. TOMADA DE CONTA ESPECIAL. PRESCRIÇÃO DA PRETENSÃO PUNITIVA. RECONHECIDA EM DECISÃO DO SUPREMO TRIBUNAL FEDERAL. PRESCRITIBILIDADE DO RESSARCIMENTO AO ERÁRIO FUNDADA EM DECISÃO DE TRIBUNAL DE CONTAS. AÇÃO DE IMPROBIDADE ADMINISTRATIVA COM PEDIDO DE RESSARCIMENTO JÁ EM CURSO. AGRAVO REGIMENTAL A QUE SE NEGA PROVIMENTO. I - O acórdão do TCU determinou a formação de processo administrativo para avaliarem, efetivamente, a eventual responsabilização do agravado para o ressarcimento do dano ao erário, contrariando, assim, autoridade desta Corte no MS 35.512/DF, uma vez que houve a concessão da segurança para declarar a ocorrência da prescrição da pretensão punitiva do TCU em relação às infrações imputadas a ele, destacando-se que a União poderia perseguir os valores referentes ao ressarcimento dos danos na esfera judicial. II - Agravo regimental a que se nega provimento. (Rcl 39497 AgR. Órgão julgador: Segunda Turma. Relator (a) : Min. RICARDO LEWANDOWSKI. Julgamento: 10/10/2020) 
Ementa: MANDADO DE SEGURANÇA. DIREITO ADMINISTRATIVO. TRIBUNAL DE CONTAS DA UNIÃO. SERVIDOR DA SECRETARIA DE SAÚDE DO ESTADO DO ACRE. FISCALIZAÇÃO OMISSA E DEFICIENTE NA EXECUÇÃO DE DOIS CONVÊNIOS FIRMADOS ENTRE A SECRETARIA ESTADUAL E O MINISTÉRIO DA SAÚDE. APLICAÇÃO DE MULTA. ARTS. 28, II, E 58, II, DA LEI 8.443/1992. ART. 268, II, DO REGIMENTO INTERNO DO TCU. PRESCRIÇÃO DA PRETENSÃO SANCIONATÓRIA. OCORRÊNCIA. APLICAÇÃO DA LEI 9.873/1999. PRECEDENTES DESTE STF. MEDIDA LIMINAR DEFERIDA E RATIFICADA NO EXAME DE MÉRITO. SEGURANÇA CONCEDIDA PARA AFASTAR A MULTA APLICADA. 1. A prescrição da pretensão punitiva do TCU é regulada pela Lei 9.873/1999, descabendo a aplicação do prazo decenal previsto na legislação civil (art. 205 do Código Civil) . Ao revés, incide o prazo quinquenal previsto na Lei 9.873/1999 (MS 32201, Rel. Min. Roberto Barroso, PRIMEIRA TURMA, DJe 7/8/2017; MS 35.512-AgR, Rel. Min. Ricardo Lewandowski, SEGUNDA TURMA, DJe 21/6/2019) . 2. In casu, na linha do parecer apresentado pelo Ministério Público Federal e da decisão liminar de minha lavra, é inequívoca a superação do prazo prescricional quinquenal. Os ilícitos apontados pela Corte de Contas ocorreram em julho de 2006, tendo o processo de auditoria sido instaurado em 9/10/2006. A ordem de citação do responsável para a audiência, por sua vez, ocorreu em 25/6/2007. Entretanto, a decisão condenatória recorrível foi exarada somente em 31/5/2016, data da prolação do Acórdão 3513/2016-TCU-Primeira Câmara. 3. Ex positis, CONCEDO A SEGURANÇA unicamente para afastar a sanção de multa aplicada ao impetrante, nos autos da Tomada de Contas Processo 023.288/2006-0, máxime da ocorrência de prescrição da pretensão punitiva do Tribunal de Contas da União. MS 35940. (Órgão julgador: Primeira Turma. Relator (a) : Min. LUIZ FUX. Julgamento: 16/06/2020) .
14.2.4.	Essa orientação também foi seguida nas seguintes decisões monocráticas: MS 36.127-MC/DF e MS 35.940-MC/DF, Rel. Min. Luiz Fux; MS 35.294, MS 35.539/DF e MS 35.971-TP/DF, Rel. Min. Marco Aurélio; MS 34.256 MC/DF, MS 36.054-MC e MS 36.067-MC/DF, Rel. Min. Ricardo Lewandowski.
14.2.5. 	O Supremo Tribunal Federal tem se pronunciado no sentido de reconhecer não só a aplicação da prescrição quinquenal com fulcro na interpretação da Lei 9.873/1999, mas também a incidência dos marcos interruptivos do prazo prescricional consignados na referida lei, tantas vezes quanto presentes os suportes fáticos (MS 32201, Relator: Min. Roberto Barroso) . 
14.2.6. 	Entendimento que também foi adotado nas seguintes decisões monocráticas: MS 36.054, MS 34.256-MC, MS 35.512 e MS 36.067-MC, todos de relatoria do Min. Ricardo Lewandowski; MS 35.294, MS 35.539 e MS 35.971-TP, todos de relatoria do Min. Marco Aurélio; MS 32.201, Rel. Min. Roberto Barroso, e MS 36.127-MC e MS 35.940-MC, Min. Luiz Fux.
14.2.7.	Em relação ao termo inicial da contagem do prazo prescricional, o 'caput' do art. 1º da Lei 9.873/1999 oferece solução que não destoa do modelo adotado pelo TCU no incidente de uniformização de jurisprudência, em que se examinou a prescrição da pretensão punitiva, nos termos do Acórdão 1441/2016-TCU-Plenário (Rel. Min. Benjamin Zymler) , com a adição da particularidade de explicitar o caso de infrações permanentes ou continuadas:
a) Regra geral: 'data da prática do ato' (o que equivale a 'ocorrência da irregularidade sancionada') ;
b) Regra especial: 'no caso de infração permanente ou continuada, do dia em que tiver cessado'.
14.2.8.	A Lei 9.873/1999, no art. 2º, estabelece as causas interruptivas da prescrição punitiva, consoante abaixo transcrito, já na redação conferida pela Lei 11.941/2009:
Art. 2º Interrompe-se a prescrição da ação punitiva:
I - pela notificação ou citação do indiciado ou acusado, inclusive por meio de edital;
II - por qualquer ato inequívoco, que importe apuração do fato;
III - pela decisão condenatória recorrível.
IV - por qualquer ato inequívoco que importe em manifestação expressa de tentativa de solução conciliatória no âmbito interno da administração pública federal.
14.2.9.	O quadro a seguir indica alguns eventos processuais, ocorridos no curso de uma TCE (fase interna e externa) - instaurada em razão de irregularidades na aplicação de recursos da União transferidos a entes subnacionais - que poderiam ser enquadrados nas causas de interrupção da prescrição acima apontadas, sem prejuízo, é claro, de outras ocorrências fáticas elegíveis como marco interruptivo, a depender da forma de proceder de cada entidade ou órgão tomador de contas.
	I - pela notificação ou citação do indiciado ou acusado, inclusive por meio de edital;
	 (i) notificação no âmbito do procedimento administrativo de ressarcimento previamente à instauração da TCE;
 (ii) notificação efetuada pelo órgão tomador de contas acerca da instauração da TCE;
 (iii) ato que ordenar a citação efetuada pelo TCU.
*Data da ciência da notificação ou citação pelos responsáveis ou de publicação do edital no DOU.

	II - por qualquer ato inequívoco, que importe apuração do fato;
* procedimento que evidencie a apuração dos fatos irregulares, com o objetivo quantificar o dano e identificar possíveis responsáveis.
	 (i) relatório de sindicância ou PAD;
 (ii) relatório de apuração de irregularidades referente ao processo administrativo prévio à instauração da TCE;
 (iii) relatórios de fiscalização, pareceres, despachos, informações e memorandos relacionados à apuração dos fatos irregulares;
 (iv) relatório do tomador de contas;
 (v) relatório do controle interno; 
 (vi) termo de instauração ou designação de instauração da TCE;
 (vii) autuação da TCE no TCU; entre outras causas.
*Há quem inclua nesse grupo diligências que comprovam providências do responsável sobre as irregularidades investigadas.

	III - pela decisão condenatória recorrível.
	 (i) Verifica-se apenas no âmbito do TCU com a data da prolação do acórdão condenatório recorrível.

	IV - por qualquer ato inequívoco que importe em manifestação expressa de tentativa de solução conciliatória no âmbito interno da administração pública federal.
	 (i) pedido de parcelamento;
 (ii) pagamento parcial do débito;
 (iii) qualquer manifestação do responsável que demonstre claramente a sua intenção de recolher o débito.

14.2.10.	Bem se vê, portanto, que haveria uma multiplicidade de causas de interrupção da prescrição, conforme se depreende do art. 2º da Lei 9.873/1999. Tal exegese encontra respaldo em precedentes do STF, a exemplo do que se decidiu no julgamento do MS 36067 (Rel. Min. Ricardo Lewandowski) , com destaque para trecho do voto em que o Relator reconhece cinco causas de interrupção da prescrição, in verbis:
 (...) Assim, faz-se necessário levar em consideração que, apesar de os fatos objeto da apuração conduzida pela Corte de Contas remontarem aos anos de 1999 e 2000, período no qual o impetrante era Secretário de Saúde municipal, o Tribunal de Contas da União deu prosseguimento à tomada de contas especial por ter constatado a ocorrência de 5 causas interruptivas da prescrição, a saber: a) relatório de auditoria em conjunto realizada pelo Denasus e pela Secretaria Federal de Controle, lavrado em 06/07/2001, sendo este, certamente, um ato inequívoco que importou a apuração do fato (art. 2º, II, da Lei n. 9.873/1999) ; b) instauração de Tomada de Contas Especial pelo FNS, ocorrida em 05/10/2005, sendo este também, certamente, um ato inequívoco que importou a apuração do fato (art. 2º, II, da Lei n. 9.873/1999) ; c) a autuação da presente Tomada de Contas Especial no âmbito do Tribunal de Contas da União, ocorrida em 12/08/2008, sendo este também, certamente, um ato inequívoco que importou a apuração do fato (art. 2º, II, da Lei n. 9.873/1999) ; d) o ato que ordenou a citação do responsável, ora impetrante, ocorrida em 12/07/2010 (art. 2º, I, da Lei n. 9.873/1999) ; e e) o exercício do poder punitivo ocorrido em 20/06/2012, data da prolação do Acórdão 1563/2012-TCU-Plenário (art. 2º, III, da Lei n. 9.873/1999) .
14.2.11.	No caso concreto, tendo como parâmetro a tese firmada pelo STF, no RE 636.886, no sentido de que ambas as pretensões do TCU (sancionatória e ressarcitória) sujeitam-se ao prazo prescricional de 5 anos previsto na Lei 9.873/1999, considerando, ainda, o sistema prescricional descrito na citada lei, inclusive as causas de suspensão e de interrupção da prescrição, temos os seguintes eventos processuais:
a)	parecer de Análise de Prestação de Contas, de 31/3/ 2010 (peça 1, p. 55-62) 
b)	Nota Técnica de Análise 283/2011, de 2011 (peça 1, p. 97-101) ;
c)	Nota Financeira 181/2015, de 30/12/2015  (peça 1, p. 107-112) ,
d)	Relatório de TCE 117/2016, de 1/7/2016 (peça 1, p. 132-136) ,
e)	Relatório de Auditoria 1168/2016, de 15/12/2016  (peça 1, p. 148-150) ,
f)	Despacho do titular da Secex-GO autorizando a realização das citações propostas, de 1/8/2018 (peça 6) .
14.2.12.	Analisando-se a sequência de eventos processuais enumerados no item anterior, os quais teriam o condão de interromper a prescrição da ação punitiva desta Corte no entender do STF, observa-se que não teria transcorrido o prazo prescricional de 5 (cinco) anos entre cada evento processual e o seguinte. Portanto, mesmo levando-se em consideração o entendimento do STF, não teria ocorrido a prescrição da pretensão sancionatória e ressarcitória a cargo do TCU.
14.2.13.	Em relação à prescrição do dano ao erário é de se ressaltar que no recente julgamento, pelo STF, do RE 636.886 (tema 899 da repercussão geral) , a decisão do ainda não transitou em julgado e se encontra na fase de apreciação de embargos de declaração opostos pela Advocacia-Geral da União. 
14.2.14.	Além disso, caso concreto tratado no RE 636.886 (tema 899 da repercussão geral) diz respeito à fase de execução judicial de deliberação do Tribunal de Contas, tanto assim que, para deslindá-lo, foi necessária a aplicação da Lei 6.830/1980, a Lei de Execuções Fiscais, diploma legal evidentemente inaplicável à fase que antecede a formação do título executivo extrajudicial, caracterizada pela atuação do órgão de controle externo até a prolação do acórdão.
14.2.15.	Considerando que o TCU ainda não se pronunciou sobre os efeitos do julgamento de mérito da referida decisão do STF em relação às pretensões de ressarcimento ao erário veiculadas por meio dos processos de tomada de contas especiais, por cautela, deve-se adotar a orientação da Corte de Contas, na pendência de julgamento do RE 636.886, mesmo reconhecida sua repercussão geral, no sentido de que a matéria ali tratada alcançaria tão somente a fase judicial de cobrança do título extrajudicial, não atingindo os processos de controle externo, mantendo-se  a interpretação adotada pela Corte Suprema, em 2008, no Mandado de Segurança - MS 26.210, oportunidade em que foi fixada tese da imprescritibilidade das ações de ressarcimento ao erário:
A suspensão pelo STF das demandas nas quais esteja em questão a prescritibilidade da pretensão de ressarcimento ao erário com base em decisão de tribunal de contas (RE 636.886/STF) alcança tão somente a fase judicial de cobrança do título extrajudicial, não atingindo os processos de controle externo em trâmite. Até julgamento definitivo em contrário pelo STF, permanece o entendimento do TCU acerca da imprescritibilidade das pretensões de ressarcimento decorrentes de tomadas de contas especiais. (Acórdão 1267/2019-TCU-Plenário, Relator: Min. AROLDO CEDRAZ) 
A suspensão pelo STF das demandas nas quais esteja em questão a prescritibilidade da pretensão de ressarcimento ao erário com base em decisão de tribunal de contas (RE 636.886/STF) alcança tão somente a fase judicial de cobrança do título extrajudicial, não atingindo os processos de controle externo em trâmite. Até julgamento definitivo em contrário pelo STF, permanecem imprescritíveis as pretensões de ressarcimento decorrentes de tomadas de contas especiais. (Acórdão 7930/2018-TCU-Segunda Câmara, Relatora: Min. ANA ARRAES) .
14.2.16.	Por outro lado, especificamente no que tange à prescrição da pretensão punitiva, verifica-se que o Acórdão 1441/2016-TCU-Plenário, Relator Ministro Benjamin Zymler, que uniformizou a jurisprudência acerca dessa questão, subordinou tal prescrição ao prazo prescricional geral indicado no art. 205, do Código Civil, que é de dez anos, contado da data de ocorrência da irregularidade sancionada, nos termos do art. 189, do Código Civil, sendo este prazo interrompido pelo ato que ordenar a citação, a audiência ou a oitiva do responsável.
14.2.17.	No caso em exame, não ocorreu a prescrição da pretensão punitiva, uma vez que as irregularidades sancionadas ocorreram em 31/8/2009 e o ato de ordenação da citação ocorreu em 1/8/2018 (peça 6) 
14.2.18.	Portanto, diferente do entendimento esposado pelos responsáveis, não se configurou a prescrição nem tanto em relação à competência sancionatória deste Tribunal nem quanto em relação ao ressarcimento dos danos ao erário.
14.3	Frisa-se que conforme descrito no item 14.2.11 desta instrução diversos pareceres do MTur verificaram ao longo do tempo a ausência dos documentos pertinentes a regular prestação de contas e o responsável não logrou êxito em apresentá-los, de forma a não se verificar que houve prejuízo ao contraditório e ampla defesa, não cabendo a possibilidade de considerar as contas iliquidáveis.
14.4.	A seguir cita-se a documentação ausente que impediu a regularidade das presentes contas, conforme a instrução à peça 5:
 na ação de infraestrutura: ausência de registros fotográficos dos itens banheiro químico, telão e projetor;
 na ação de serviços: ausência de registros fotográficos e de declaração/recibo dos serviços prestados (com nome, CPF e assinatura) relativos à Coordenação-Geral, equipe de apoio e fotógrafo/filmagem;
 na ação de divulgação em carro de som: ausência de comprovação da veiculação de 30 horas de chamadas (foram programadas 80 horas) e impossibilidade de se identificar quem assinou o recibo da empresa Lokal Shows, Estruturas e Negócios Ltda., além desta não possuir atividade econômica com atribuição para executar o referido serviço.
	d) além dessas ressalvas, pode-se elencar ainda: para os shows artísticos, ausência de contratos de prestação de serviço acompanhados de documentos fiscais e/ou recibo por parte dos artistas (recebimento dos cachês) ; para todos os itens de infraestrutura (os citados mais os itens palco, arquibancada, sonorização, iluminação, grupo gerador) e demais serviços (de apoio, confecção e divulgação) , os respectivos contratos de prestação de serviços, acompanhados da documentação comprobatória de despesa (como nota fiscal, recibo) .  O único recibo apresentado, emitido pela empresa Lokal Shows para comprovação da prestação de serviço de divulgação em carro de som, apresenta os vícios indicados. Em consulta ao sistema CNPJ da Receita Federal para o número indicado no documento (CNPJ 13.147.893/0001-44) , a Razão Social atual é Empresa de Construções Brasileira Ltda., cuja atividade econômica é a construção de edifícios) . 
	e) também não constam nos autos cópia dos extratos bancários relativos à conta específica vinculada ao convênio, o que impossibilita averiguar se a movimentação financeira foi regular. A documentação apresentada na prestação de contas do convênio não revela, efetivamente, a origem dos recursos aplicados, ou seja, não demonstra o nexo entre os recursos federais transferidos e as despesas apresentadas na execução do objeto.
14.5.	Quanto à alegação da defesa de que os documentos exigidos não estavam previstos no termo de convênio, cita-se que parte deles foram exigidos expressamente, conforme as cláusulas terceira, inciso II, alínea 'll' e décima segunda, parágrafo segundo, alínea 'f' do Termo de Convênio 704230/2009 (peça 1, p. 22-39) , in verbis: 
CLÁUSULA TERCEIRA - DAS OBRIGAÇÕES DOS PARTÍCIPES
 (...) 
II. Compete ao CONVENENTE 
 (...) 
ll) apresentar na prestação de contas, quando da contratação de artistas, consagrados, enquadrados na hipótese de  inexigibilidade prevista no inciso III do art. 25 da Lei nº 8.666/1992, atualizada, por meio de intermediários ou representantes, cópia do contrato de exclusividade dos artistas com o empresário contratado registrado em cartório, sob pena de glosa dos valores envolvidos. Ressalta-se que o contrato de exclusividade difere da autorização que confere exclusividade apenas para os dias correspondentes a apresentação dos artistas e que é restrita a localidade do evento, conforme, dispõe o Acórdão 96/2008-TCU-Plenário do TCU. 
 (...) 
CLÁUSULA DÉCIMA SEGUNDA - DA PRESTAÇÃO DE CONTAS
 (...) 
PARÁGRAFO SEGUNDO. Na hipótese dos documentos e informações abaixo relacionados não poderem ser incluídos no SICONV, mediante justificativa da CONVENENTE, deverão ser apresentados ao CONCEDENTE: 
f) cópia das faturas, recibos, notas fiscais e quaisquer outros documentos comprobatórios das despesas com a execução deste Convênio, inclusive, se for o caso, com hospedagens em estabelecimento hoteleiro ou similar e com aquisições de passagens de qualquer meio de transporte, bem como dos respectivos bilhetes utilizados, evidenciando em demonstrativo à parte e de forma correlacionada aos valores parciais e totais dessas despesas da seguinte forma:
14.6.	Quanto à execução física, faz-se mister relatar que o convênio em referência não estabelece de forma específica a necessidade de envio pelo convenente de fotos com nome do evento, a logomarca do Ministério do Turismo e a identificação das bandas. No entanto, no processo TC Processo 009.845/2012-7, que tratou de consulta do Ministério do Turismo ao TCU em relação à dúvida quanto aos documentos necessários para comprovação dos eventos referentes a convênios celebrados anteriormente ao ano de 2010, esta Corte decidiu, no Acórdão 1459/2012-TCU-Plenário:
9.2 responder ao consulente que:
9.2.1 a análise de prestação de contas relativas a convênios celebrados pelo Ministério do Turismo deve observar, quanto aos documentos que a compõem, a legislação vigente à época da celebração da avença e o prescrito no termo de ajuste, sendo sempre necessário que o cumprimento do objeto pelo convenente reste indubitavelmente comprovado;
9.2.2 para as situações anteriores a 2010, caso os documentos enumerados no art. 28 Instrução Normativa STN 1/97 e no art. 58 da então vigente Portaria Interministerial 127/2008 não sejam suficientes para comprovar a execução do objeto do convênio, poderão ser exigidos outros elementos de prova, tais como os estabelecidos a partir daquele ano (fotografias, jornais pós-evento, CDs, DVDs, entre outros) . 
14.7.	Observa-se, assim, que a exigência do Ministério do Turismo está de acordo com o referido acórdão. Caso o convenente não pudesse apresentar filmagem e/ou fotografias constando o nome do evento e logomarca do MTur, bem como das atrações musicais que se apresentaram, poderia comprovar que o objeto do convênio fora indubitavelmente cumprido por meio de outros documentos, conforme listados de forma não exaustiva no Acórdão 1459/2012-TCU-Plenário. 
14.8.	Quanto à execução financeira, em que pese a importância da nota fiscal com a identificação do convênio e ateste do recebimento dos serviços defendida pelo responsável, para provar a regular execução financeira ele deveria ter apresentado também extrato bancário, recibos e documentos de transferência bancária de modo a comprovar o nexo de causalidade entre os recursos federais repassados e o objeto do convênio. 
14.9.	Ademais, a nota fiscal à peça 1, p. 51 não discrimina os produtos e serviços, de modo que impossibilita a verificação da obediência ao plano de trabalho. Nesse contexto, cita-se trecho do Acórdão 716/2010-TCU-Plenário-Relator: Augusto Sherman, in verbis:
9.1. determinar à Prefeitura Municipal de Santa Inês/MA, em face das falhas apuradas neste processo que, doravante:
 (...) 
9.1.4. exija o detalhamento, nas notas fiscais fornecidas pelos contratados de todo material ou serviço adquirido, orientando-os para que não procedam a descrição genérica dos produtos, pois necessárias à liquidação de despesas prevista nos arts. 62 e 63 da Lei 4.320/1964;
14.9.	Quanto à contratação dos artistas, uma vez que não houve detalhamento dos artistas no contrato, no plano de trabalho e no convênio e, ainda, que a contratação foi feita por meio de empresa intermediária e não diretamente com os artistas/bandas, o responsável deveria apresentar notas fiscais e recibos (ou outros documentos equivalentes) , de modo a provar que não houve pagamento de taxa de administração em afronta à cláusula décima sexta, inciso I do Termo de Convênio 704230/2009.
14.10.	Registra-se, também, que a alegação da defesa de que, em nenhum momento, a presente TCE demonstra que os valores das contratações dos artistas/bandas são superfaturados não seria necessária, pois não foi objeto de citação.
14.10.	Por fim, considerando que o responsável não logrou êxito em dirimir as irregularidades a ele imputadas, rejeita-se as alegações de defesa apresentadas.
Prescrição da Pretensão Punitiva
Vale ressaltar que a pretensão punitiva do TCU, conforme Acórdão 1441/2016-TCU-Plenário, Relator: Benjamin Zymler, que uniformizou a jurisprudência acerca dessa questão, subordina-se ao prazo geral de prescrição indicado no art. 205 do Código Civil, que é de dez anos, contado da data de ocorrência da irregularidade sancionada, nos termos do art. 189 do Código Civil, sendo este prazo interrompido pelo ato que ordenar a citação, a audiência ou a oitiva dos responsáveis.
No caso em exame, não ocorreu a prescrição uma vez que a irregularidade sancionada ocorreu em 31/8/2009, e o ato de ordenação da citação ocorreu, em 1/8/2018 (peça 6) 
CONCLUSÃO
Em face da análise promovida no item 14, verifica-se que o Sr. Caio Augusto Siqueira de Abreu Ribeiro não logrou comprovar a boa e regular aplicação dos recursos. Ademais, inexistem nos autos elementos que demonstrem a boa-fé dos responsáveis ou a ocorrência de outras excludentes de culpabilidade.
Tendo em vista que não constam dos autos elementos que permitam reconhecer a boa-fé do responsável, sugere-se que as suas contas sejam julgadas irregulares, nos termos do art. 202, § 6º, do Regimento Interno do TCU, condenando-o ao débito atualizado monetariamente e acrescido de juros de mora, nos termos do art. 202, §1º do Regimento Interno do TCU, descontado o valor eventualmente recolhido e aplicando-lhes a multa prevista no art. 57 da Lei 8.443/1992. 
PROPOSTA DE ENCAMINHAMENTO
Ante o exposto, submetem-se os autos à consideração superior com a proposta de:
 rejeitar as alegações de defesa apresentadas pelo Sr. Caio Augusto Siqueira de Abreu Ribeiro (CPF XXX.849.361-XX) ;
	b)  julgar irregulares, nos termos dos arts. 1º, inciso I, 16, inciso III, alínea 'c', da Lei 8.443/1992, c/c os arts. 19 e 23, inciso III, da mesma Lei, as contas do Sr. Caio Augusto Siqueira de Abreu Ribeiro (CPF XXX.849.361-XX) , ex-prefeito de Ipueiras-TO, condenando-o ao pagamento da importância a seguir especificada, atualizada monetariamente e acrescida dos juros de mora, calculada a partir da data discriminada até a data da efetiva quitação do débito, fixando-lhe o prazo de quinze dias, para que comprove, perante o Tribunal, o recolhimento da referida quantia aos cofres do Tesouro Nacional, nos termos do art. 23, inciso III, alínea 'a', da citada lei, c/c o art. 214, inciso III, alínea 'a', do Regimento Interno do TCU. 
	VALOR ORIGINAL (R$) 
	DATA DA OCORRÊNCIA

	200.000,00
	31/8/2009

Valor atualizado até 3/6/2021: R$ 496.791,05
	c) aplicar ao Sr. Caio Augusto Siqueira de Abreu Ribeiro (CPF XXX.849.361-XX, individualmente, a multa prevista no art. 57 da Lei 8.443/1992 c/c o art. 267 do Regimento Interno, com a fixação do prazo de quinze dias, a contar das notificação, para comprovar, perante o Tribunal (art. 214, inciso III, alínea 'a', do Regimento Interno) , o recolhimento da dívida aos cofres do Tesouro Nacional, atualizada monetariamente desde a data do acórdão que vier a ser proferido por este Tribunal até a do efetivo recolhimento, se paga após o vencimento, na forma da legislação em vigor;
	d)  autorizar, desde logo, a cobrança judicial das dívidas, caso não atendidas a notificação, na forma do disposto no art. 28, inciso II, da Lei 8.443/1992;
	e) autorizar também, desde logo, se requerido, com fundamento no art. 26, da Lei 8.443, de 1992, c/c o art. 217, §§ 1º e 2º do Regimento Interno do TCU, o parcelamento da (s) dívida (s) em até 36 parcelas, incidindo, sobre cada parcela, corrigida monetariamente, os correspondentes acréscimos legais, fixando-lhe o prazo de quinze dias, a contar do recebimento da notificação, para comprovar, perante o Tribunal, o recolhimento da primeira parcela, e de trinta dias, a contar da parcela anterior, para comprovar os recolhimentos das demais parcelas, devendo incidir, sobre cada valor mensal, atualizado monetariamente, os juros de mora devidos, no caso do débito, na forma prevista na legislação em vigor, alertando os responsáveis de que a falta de comprovação do recolhimento de qualquer parcela importará o vencimento antecipado do saldo devedor, nos termos do § 2º do art. 217 do Regimento Interno deste Tribunal; 
f) enviar cópia do Acórdão a ser prolatado à Procuradoria da República no Estado de Tocantins, nos termos do § 3º do art. 16 da Lei 8.443/1992, c/c o § 7º do art. 209 do Regimento Interno do TCU, para adoção das medidas cabíveis.
	g) enviar cópia do Acórdão que vier a ser proferido ao Ministério do Turismo e aos responsáveis, para ciência, informando que a presente deliberação, acompanhada do Relatório e do Voto que a fundamenta, está disponível para a consulta no endereço www.tcu.gov.br/acordaos, além de esclarecer que, caso requerido, o TCU poderá fornecer sem custos as correspondentes cópias, de forma impressa;
	h) 	informar à Procuradoria da República no Estado de Tocantins, que a presente deliberação, acompanhada do Relatório e do Voto que a fundamenta, está disponível para a consulta no endereço www.tcu.gov.br/acordaos, além de esclarecer que, caso requerido, o TCU poderá fornecer sem custos as correspondentes cópias, de forma impressa; e
	i) informar à Procuradoria da República no Estado de Tocantins, nos termos do parágrafo único do art. 62 da Resolução TCU 259/2014, os procuradores e membros do Ministério Público credenciados nesta Corte podem acessar os presentes autos de forma eletrônica e automática, ressalvados apenas os casos de eventuais peças classificadas como sigilosas, as quais requerem solicitação formal."
	É o relatório.

8.1. Renan Albernaz de Souza (5365/OAB-TO) e outros, representando Caio Augusto Siqueira de Abreu Ribeiro.  
8.2. Marison de Araujo Rocha (1336/B/OAB-TO), representando Prefeitura Municipal de Ipueiras - TO e Caio Augusto Siqueira de Abreu Ribeiro.

Subprocurador-Geral Lucas Rocha Furtado.

TOMADA DE CONTAS ESPECIAL. MINISTÉRIO DO TURISMO. CONVÊNIO. CARNAVAL NAS PRAIAS DE IPUEIRAS. IRREGULARIDADES NA EXECUÇÃO FÍSICA E FINANCEIRA. NÃO COMPROVAÇÃO DA CORRETA APLICAÇÃO DOS RECURSOS. CITAÇÃO. REJEIÇÃO DAS ALEGAÇÕES DE DEFESA. DÉBITO. MULTA.

TOMADA DE CONTAS ESPECIAL (TCE)

Secretaria de Controle Externo de Tomada de Contas Especial (SecexTCE).

Trata-se de tomada de contas especial instaurada pelo Ministério do Turismo (MTur) , em desfavor do Sr. Caio Augusto Siqueira de Abreu Ribeiro, então prefeito do município de Ipueiras/TO, em razão da impugnação de despesas por irregularidades na execução física e financeira do Convênio 766/2009 (Siconv 704230) , celebrado em 24/7/2009, com o objetivo de apoiar o evento intitulado "Carnaval nas Praias de Ipueiras". 
2.	Os recursos necessários à consecução do objeto pactuado foram da ordem de R$ 210.000,00, sendo R$ 200.000,00 à conta do concedente e R$ 10.000,00 de contrapartida da convenente, liberados por intermédio da Ordem Bancária 2009OB801186, de 31/8/2009 (peça 1, p. 42) , após o período previsto para evento. 
3.	O Relatório do Tomador de Contas Especial 117/2016 trouxe a informação de que não houve fiscalização in loco do convênio, e concluiu pela ocorrência de dano ao erário, correspondente a 77% dos recursos federais repassados (R$ 153.809,52, em valor original) , em virtude da impugnação parcial das despesas, decorrente da irregularidade na execução física e financeira do objeto. A responsabilidade foi atribuída ao Sr. Caio Augusto Siqueira de Abreu Ribeiro, então prefeito do município, uma vez signatário da avença e responsável pela realização das despesas com os recursos federais (peça 1, p. 132-136) .
4.	A CGU, por meio do Relatório de Auditoria 1168/2016, atestou a presença dos elementos e requisitos normativos para o prosseguimento do feito e concluiu que o Sr. Caio Augusto Siqueira de Abreu Ribeiro se encontra em débito para com a Fazenda Nacional. Quanto à quantificação do dano ao erário, em que pese tenha dado prosseguimento ao processo com o montante apurado pelo órgão instaurador das Contas, fez a ressalva de que o seu entendimento é de que deveria corresponder à integralidade dos recursos federais repassados no âmbito do convênio, uma vez que não se comprovou a execução do objeto (peça 1, p. 148-150) .
5.	Com base nas conclusões daquele relatório de auditoria, a CGU exarou o Certificado de Auditoria e o Parecer do Dirigente do Órgão de Controle Interno (peça 1, p. 151-152) , conclusivos pela irregularidade das contas dos responsáveis, constando, ainda, dos autos o Pronunciamento Ministerial (peça 1, p. 156) em que o Ministro de Estado do Turismo declara haver tomado conhecimento das conclusões contidas nas peças aludidas.
6.	A Secex/GO promoveu a citação do Sr. Caio Augusto Siqueira de Abreu Ribeiro para que apresentasse as alegações de defesa ou recolhesse aos cofres públicos a importância de R$ 200.000,00, atualizada monetariamente a partir de 31/8/2009, nos seguintes termos:
I) 	promover a citação do Sr. Caio Augusto Siqueira de Abreu Ribeiro (CPF 618.849.361-72) , na condição de então Prefeito Municipal de Ipueiras/TO, com fundamento nos arts. 10, § 1º, e 12, incisos I e II, da Lei 8.443/1992 c/c o art. 202, incisos I e II, do RI/TCU, para que, no prazo de quinze dias, apresente alegações de defesa e/ou recolha aos cofres do Tesouro Nacional a quantia de R$ 200.000,00, atualizada monetariamente a partir de 31/8/2009, até o efetivo recolhimento, abatendo-se na oportunidade a quantia eventualmente ressarcida, na forma da legislação em vigor, em decorrência das ocorrências indicadas a seguir em relação ao Convênio 766/2009 (Siconv 704230) , celebrado entre o Ministério do Turismo e o município para a realização do evento "Carnaval nas Praias de Ipueiras":
	Ocorrências:	 
	1) não comprovação da correta e regular aplicação dos recursos provenientes do convênio, uma vez que a documentação apresentada como prestação de contas não revela a realização efetiva dos itens pactuados e não demonstra o nexo entre os recursos federais transferidos e as despesas apresentadas na execução do objeto, o que implica no descumprimento do parágrafo único do art. 70 da Constituição Federal, bem assim do disposto no art. 93 do Decreto-Lei 200/1967, c/c o art. 66 do Decreto 93.872/1986, além da cláusula décima terceira do respectivo termo de convênio;
	2) irregularidade no processo de contratação da empresa WC Eventos Ltda. (CNPJ 10.685.263/0001-35) , mediante Pregão 2/2009, para executar o objeto do convênio, pois os indícios relacionados adiante apontam que tudo se operou apenas no campo da formalidade, em desrespeito aos princípios constitucionais da impessoalidade, moralidade e economicidade, bem como em infringência ao art. 49 da Portaria Interministerial MP/MF/MCT 127/2008: 
 os valores cotados e contratados são exatamente iguais aos valores constantes do plano de trabalho apresentado pelo município ao MTur, e a empresa foi a única que apresentou proposta; 
 a contratação foi realizada dois dias antes da assinatura do convênio, podendo-se inferir já se sabia, quando da celebração do convênio, que o evento ocorreria, com ou sem a participação do financiamento da União;
 a contratação da empresa ocorreu dois dias antes do início da realização do evento, não sendo razoável supor que houvesse condições para prestar a contento e de forma tempestiva a prestação de serviço contratada, se não soubesse de antemão que iria ser contratada;
 as atrações artísticas, item de maior custo que representam mais de 50% do valor do convênio, não foram devidamente detalhadas, seja no contrato com a empresa, seja no plano de trabalho do convênio, ou seja, não se sabia quais seriam as atrações artísticas a se apresentarem no evento;
7.	Após algumas tentativas de localização (peças 7-10) , o ofício de citação foi recebido no endereço do responsável em 26/9/2018 (peças 13-14) , tendo o responsável se manifestado conforme documento à peça 22 e solicitado que suas alegações fossem julgadas procedentes e, ao final, considerada aprovada a prestação de contas em comento.
8. 	Feito esse resumo, decido.
9.	De início, manifesto minha anuência à proposta da SecexTCE, que contou com a concordância do MPTCU, cujos argumentos incorporo às minhas razões de decidir, sem prejuízo das considerações a seguir.
10.	As alegações de defesa não merecem prosperar. Ao contrário do que expôs a defesa, a Nota Técnica de Reanalise 283/2011 (peça 1, p. 97-101) não concluiu pelo alcance dos objetivos do convênio, e sim pela aprovação parcial da execução física, com diversas ressalvas técnicas, como a ausência de comprovação da execução de diversos itens - banheiros químicos, telão e projetor, apresentações artísticas (nacionais e regionais) , serviços (coordenação-geral, equipe de apoio, seguranças e fotografia/filmagem) e divulgação por carro de som - cujos valores, detalhados no relatório precedente, importam em R$ 161.500,00.
11. 	No mesmo sentido, a alegação da defesa de que os documentos exigidos não estavam previstos no termo de convênio não se coaduna com as cláusulas terceira, inciso II, alínea "ll" e décima segunda, parágrafo segundo, alínea "f" do Termo de Convênio 704230/2009 (peça 1, p. 22-39) .
12.	No tocante à execução física, apesar de o convênio em referência não estabelecer de forma específica a necessidade de envio pelo convenente de fotos com nome do evento, a logomarca do Ministério do Turismo e a identificação das bandas, por meio do Acórdão 1459/2012-TCU-Plenário, que tratou de consulta do Ministério do Turismo ao TCU em relação à dúvida quanto aos documentos necessários para comprovação dos eventos referentes a convênios celebrados anteriormente ao ano de 2010, esta Corte decidiu que: 
9.2.2 para as situações anteriores a 2010, caso os documentos enumerados no art. 28 Instrução Normativa STN 1/97 e no art. 58 da então vigente Portaria Interministerial 127/2008 não sejam suficientes para comprovar a execução do objeto do convênio, poderão ser exigidos outros elementos de prova, tais como os estabelecidos a partir daquele ano (fotografias, jornais pós-evento, CDs, DVDs, entre outros) . 
13.	Desse modo, a exigência do Ministério do Turismo está de acordo com o referido acórdão. Caso o convenente não tivesse condições de apresentar filmagem e/ou fotografias constando o nome do evento e logomarca do MTur, bem como das atrações musicais que se apresentaram, poderia comprovar que o objeto do convênio fora indubitavelmente cumprido por meio de outros documentos, conforme listados de forma não exaustiva no mencionado acórdão. 
14.	Com efeito, em relação à execução financeira, apesar da relevância da nota fiscal com a identificação do convênio e ateste do recebimento dos serviços defendida pelo responsável, para fins de comprovação da regular execução financeira, deveriam ter sido apresentados também extrato bancário, recibos e documentos de transferência bancária de modo a atestar o nexo de causalidade entre os recursos federais repassados e o objeto do convênio. 
15.	Tal situação é agravada pelo fato de a nota fiscal não discriminar os produtos e serviços realizados, impossibilitando a verificação da obediência ao plano de trabalho.
16.	Quanto à contratação dos artistas, considerando que não houve detalhamento no contrato, no plano de trabalho e no convênio e, ainda, que a contratação foi feita por meio de empresa intermediária, o responsável deixou de apresentar notas fiscais e recibos (ou outros documentos equivalentes) , com vistas a provar que não houve pagamento de taxa de administração em afronta à cláusula décima sexta, inciso I, do Termo de Convênio 704230/2009.
17.	Desse modo, uma vez que o responsável não logrou êxito em dirimir as irregularidades a ele imputadas, cabe rejeitar as alegações de defesa apresentadas.
18.	A propósito, acerca da pretensão de ressarcimento do dano ao erário, teço os seguintes comentários. 
19. 	Em primeiro lugar, resta isento de dúvidas que a jurisprudência consolidada deste Tribunal de Contas da União (TCU) se formou no sentido da imprescritibilidade das ações de ressarcimento ao erário. Nesse sentido, reproduzo o Enunciado de Súmula no 282, desta Corte: 
As ações de ressarcimento movidas pelo Estado contra os agentes causadores de danos ao erário são imprescritíveis. 
20. 	De outra parte, e à semelhança dos outros julgadores deste TCU, não desconheço a recente decisão exarada pelo Supremo Tribunal Federal (STF) , prolatada no âmbito do Recurso Extraordinário (RE) 636.886/AL, por meio da qual foi fixado o seguinte enunciado para o Tema 899, de repercussão geral: 
É prescritível a pretensão de ressarcimento ao erário fundada em decisão de Tribunal de Contas. 
21. 	Ocorre que, consoante o destacado pelo e. Ministro Benjamin Zymler no leading case que primeiro discutiu o alcance do referido julgado da Corte Suprema (voto condutor do Acórdão 5236/2020-TCU-Primeira Câmara) , ainda há diversas dúvidas sobre a matéria, pois resta possível a conclusão de que a decisão não tratou da prescrição do processo de controle externo levado a efeito no âmbito do TCU mas, sim, da prescrição intercorrente ocorrida durante a fase de execução do acórdão condenatório desta Corte. 
22. 	Na oportunidade, Sua Excelência aduziu que a aludida decisão do STF enfrentou RE interposto pela União contra acórdão do Tribunal Regional Federal da 5ª Região (TRF/5) , ementado como se segue, pelo qual o regional negou provimento a embargos de declaração opostos contra acórdão de sua lavra: 
EMENTA: TRIBUTÁRIO. PROCESSUAL CIVIL. EXECUÇÃO FISCAL. PROCESSO PARALISADO POR MAIS DE CINCO ANOS. PRESCRIÇÃO INTERCORRENTE. OCORRÊNCIA. 1. Para fins práticos, deve-se observar quando a Fazenda Pública foi intimada a providenciar o andamento do feito. Passados cinco anos sem diligências concretas, ocorre a prescrição intercorrente. Caso haja suspensão na forma do art. 40, da Lei n. 6.830/80, ocorre a extinção se o feito permanecer paralisado por mais de seis anos. 2. Na hipótese dos autos, houve o arquivamento sem baixa do processo em 12.08.1999 e até a data da sentença extintiva do feito em 05.06.2006, a Fazenda Nacional não apresentou nenhuma medida concreta quanto à localização do devedor ou de seus bens. Revela-se, portanto, inequívoca a ocorrência da prescrição intercorrente. 
23. 	O Ministro Benjamin Zymler argumentou que, na situação debatida judicialmente, a Fazenda Pública havia deixado a ação paralisada por mais de seis anos, o que ensejou fosse declarada a prescrição intercorrente no caso em tela. Isto é, a questão objeto da controvérsia cingiu-se à prescrição intercorrente ocorrida durante a fase de execução do acórdão condenatório do TCU. 
24. 	Desse modo, ponderou que, com base nessa possível interpretação, a matéria decidida no mencionado feito não teria nenhuma repercussão de ordem prática e jurídica nos processos desta Corte, isso porque o título executivo, que é própria decisão do Tribunal, consoante o art. 19 da Lei 8.443/92, ainda não se formou. 
25. 	Feito esse raciocínio, Sua Excelência acresceu que, ainda se possa interpretar que a decisão do STF também se aplique ao iter do processo de controle externo neste TCU, outras questões, de suma importância visando que este Tribunal estabeleça novo tratamento acerca da prescrição do débito, restariam pendentes de esclarecimento, relevando mencionar as relativas à definição da data de ocorrência do fato irregular ou data do seu conhecimento pelo TCU, bem assim as hipóteses de interrupção da prescrição. 
26. 	Em conclusão, conduziu o Colegiado a que aplicasse, ao caso in concreto, a jurisprudência do TCU até então vigente, fundamentada no art. 37, § 5º, da Constituição Federal, e consubstanciada na citada Súmula 282, no que tange ao ressarcimento do prejuízo. 
27. 	Anoto que o entendimento acima também foi seguido em outros julgados desta Corte, sendo exemplos os Acórdãos: 1.492/2020, 2.104/2020, 2.182/2020 e 2.336/2020, Rel. Min. Aroldo Cedraz; 2.188/2020, Rel. Min. Raimundo Carreiro; e 2.018/2020, Rel. Min. Ana Arraes, todos do Plenário; 6.494/2020, Rel. Min. Walton Alencar Rodrigues; 5.236/2020, 6.084/2020, 6.465/2020, 6.466/2020, 7.982/2020, 9.277/2020, Rel. Min. Benjamin Zymler; e 8.550/2020, 9.011/2020, 9.012/2020 e 9.293/2020, Rel. Min. Bruno Dantas, todos da 1ª Câmara; e 5.681/2020, 6.350/2020, 8.316/2020, 8.940/2020, 8.945/2020, 8.947/2020, 8.948/2020, 9.208/2020 e 9.216/2020 de minha relatoria; 5.690/2020, 6.350/2020, 6.575/2020, 6.712/2020, 7.325/2020, 8.021/2020, 8.023/2020, 8.443/2020, 8.649/2020, 8.651/2020 e 8.657/2020, Rel. Min. Aroldo Cedraz; 6.171/2020, Rel. Min. Raimundo Carreiro; 6.207/2020 e 8.498/2020, Rel. Min. Ana Arraes; e 6.707/2020 e 6.726/2020, Rel. Min. Subst. Marcos Bemquerer Costa, estes da 2ª Câmara) . 
28. 	Releva, ainda, considerar que, em 14 de agosto último, a Advocacia-Geral da União opôs embargos de declaração ao já citado acórdão proferido no RE 636.886/AL, objetivando exatamente dirimir dívidas quanto ao alcance da aludida decisão, notadamente para que se tenha como correta compreensão a de que "a tese de repercussão geral no acórdão (...) embargado abrange apenas a fase executiva da decisão do TCU". 
29. 	Nesse sentido, e considerando que os contornos ao final dados pela Corte Suprema após a apreciação dos aclaratórios certamente balizarão a atuação futura deste Tribunal de Contas da União, inclusive com as correções que por ventura se fizerem cabíveis, até em razão de a prescrição ser matéria de ordem pública, acompanho o posicionamento manifestado por esta Casa nos arestos antes mencionados e aplico ao caso em exame a jurisprudência do TCU até o momento firmada.
30.	Dessa forma, tendo em vista que não constam dos autos elementos que permitam reconhecer a boa-fé do responsável, proponho que as suas contas sejam julgadas irregulares, nos termos do art. 202, § 6º, do Regimento Interno do TCU, condenando-o ao débito atualizado monetariamente e acrescido de juros de mora, nos termos do art. 202, §1º do Regimento Interno do TCU, descontado o valor eventualmente recolhido e aplicando-lhe a multa prevista no art. 57 da Lei 8.443/1992. 
	Ante o exposto, VOTO para que este Tribunal adote a minuta de Acórdão que trago à apreciação deste Colegiado.
TCU, Sala das Sessões, em 9 de novembro de 2021.
Ministro JOÃO AUGUSTO RIBEIRO NARDES 
Relator